臺灣高等法院刑事判決　　　　　　　　 94年度上訴字第611號
　上　訴　人　臺灣宜蘭地方法院檢察署檢察官
　被　　　告　丙○○
　指定辯護人　本院公設辯護人王永炫
上列上訴人因被告強盜案件，不服臺灣宜蘭地方法院93年訴字第
281號，中華民國94年1月13日第一審判決（起訴案號：92年度偵
緝字第111號），提起上訴，本院判決如下：
    主  文
上訴駁回。
    理  由
一、公訴意旨略以：被告丙○○與6、7名姓名年籍不詳之成年人
    ，共同意圖為自己不法之所有，基於強盜之犯意聯絡與行為
    分擔，於民國91年8月26日晚間10時40分許，由被告負責透
    過其不知情之胞弟謝阿強（經檢察官以92年度偵緝字第110
    號為不起訴處分）邀請謝阿強之友人甲○○飲酒敘舊，被告
    再與其前開某5名友人，及不知情之馬光明、謝阿強及甲○○共同至位於宜蘭縣羅東鎮○○路之「醉女鋼琴酒吧」飲酒
    ，席間被告與其友人等不斷向甲○○進酒灌醉，並趁機將不
    明藥物加入甲○○之酒杯中，甲○○未加懷疑而飲用，飲畢
    謝阿強與馬光明離去後，被告再與其友人帶甲○○至位於宜
    蘭縣梅花湖附近之某處賭場賭博，嗣被告等人於甲○○精神
    恍惚已達不能抗拒之情況下，謊稱其賭輸新臺幣（下同）33
    5萬元，強迫其簽下預藏之票面金額100萬元本票2張及135萬
    元本票1張後，由被告駕駛車輛載甲○○返家；再於同年月2
    7日晚間，上開6、7名姓名年籍不詳之人，持上開本票3張至
    甲○○位於宜蘭縣五結鄉○○○路6號之住處索討賭債，致
    甲○○心生畏懼，由其大舅子邱金獅與渠等討價還價後，於
    91年8月28日中午12時許，在設於宜蘭縣羅東鎮之「金門餐
    廳」代為償付票款170萬元，因認被告涉犯刑法第328條第1
    項之強盜罪嫌，後經蒞庭檢察官當庭變更起訴法條為刑法第
    330條第1項之結夥3人以上加重強盜罪嫌云云。
二、按犯罪事實，應依證據認定之，無證據不得認定犯罪事實。
    又不能證明被告犯罪者，應諭知無罪之判決，刑事訴訟法第
    154條第2項、第301條第1項分別定有明文。再按告訴人之告
    訴，係以使被告受刑事訴追為目的，是其陳述是否與事實相
    符，仍應調查其他證據以資審認；另被害人之陳述倘尚有瑕
    疵，則在未究明前，即難遽採為論罪科刑之依據。認定犯罪
    事實應依證據，為刑事訴訟法所明定，故被告否認犯罪事實
    所持之辯解，縱屬不能成立，仍非有積極證據足以證明其犯
    罪行為，不能遽為有罪之認定。有最高法院30年上字第1831
    號、52年度台上字第1300號、61年台上字第3099號判例參照
    。且按在訴訟上用以證明事實之證據，須於通常一般之人均
    不致於有所懷疑，而得確信其為真實之程度者，始得據以為
    有罪之認定，倘其證明尚未達到此一程度，而有合理之懷疑
    性存在，致使無從為有罪之確信時，即應為無罪之判決，亦
    有最高法院76年台上字第4986號判例意旨亦可參照。
三、公訴人認被告涉有結夥3人以上加重強盜罪嫌，係以證人即
    被害人甲○○之指訴、證人邱金獅之證詞、本票3張、合作
    金庫銀行93年4月23日合金羅營字第0930020191號函所附之
    被告帳戶交易明細及刑事警察局測謊鑑驗結果書1件為其主
    要論據。訊據被告否認被訴犯行，辯稱略以：伊於91年8月
    26日晚間，與甲○○等人一起在「醉女鋼琴酒吧」喝酒，離
    去時甲○○等人還想繼續喝，但2人身上沒錢，欲找友人陳
    朝明借錢，即至梅花湖附近找陳朝明，但到該處見陳朝明在
    賭博，2人即一同參與賭博，最後伊也輸了140萬元，伊僅知
    道甲○○輸了很多錢，但不知道確實的金額，伊與甲○○分
    別簽立本票後即返家，伊並沒有與他人共同使用藥劑致甲○○昏迷而迫使其簽立本票之行為，伊合作金庫帳戶內於91年
    8月29日之現金存款20萬元係向當時之老闆乙○○所借，並
    非與該等不詳姓名之人為結夥3人以上加重強盜犯行後分得
    之款項等語。
四、經查：
  (一)證人邱金獅於91年8月28日中午12時許，在「金門餐廳」代
    甲○○償付前揭本票票款170萬元一節，業據證人邱金獅證
    述屬實，並有前揭本票3張、提款170萬元之帳戶資料（含甲○○之父林開鴻之五結鄉農會活期存款帳戶存摺、甲○○之
    五結郵局帳戶存摺、甲○○之姐林俞均中華商業銀行羅東分
    行帳戶存摺影本及籌款明細各1紙）附卷可稽，是甲○○於
    偵查、原審及本院審理中所稱因為償還前揭3張本票票款而
    支付不詳姓名之人共計170萬元一節，應可認定。合先說明
    。
  (二)惟查，公訴意旨所指被告於91年8月26日晚間10時40分許，
    邀請甲○○與某5名不詳姓名友人，及不知情之馬光明及謝
    阿強一同至「醉女鋼琴酒吧」飲酒，席間被告與其友人等不
    斷向甲○○進酒灌醉，並趁機將不明藥物加入甲○○之酒杯
    中，甲○○未加懷疑而飲用，飲畢謝阿強與馬光明離去後，
    被告再與其友人帶甲○○至位於宜蘭縣梅花湖附近之某處賭
    場賭博，嗣被告與不詳姓名之人於甲○○精神恍惚已達不能
    抗拒之情況下，謊稱其賭輸335萬元，並強迫其簽下預藏之
    票面金額100萬元本票2張及135萬元本票1張後，由被告駕駛
    車輛載甲○○返家，再於同年月27日晚間，上開6、7名姓名
    年籍不詳之人，持上開本票3張至甲○○索討賭債等情，固
    據甲○○於偵查、原審法院及本院均指訴在卷。然甲○○於
    偵查中亦指稱：被迫簽下本票時，丙○○在場，謝阿強不在
    場，事後是丙○○載我回家，迷迷糊糊當中有人說不簽的話
    要打我等語（見92年7月7日偵查筆錄）等語。則如甲○○確
    係在「醉女鋼琴酒吧」處即因飲用摻入藥物之酒類後意識不
    清，參以酒精加速血液循環速度之情況觀之，甲○○應即因
    藥物反應而陷於意識模糊，何以還能清楚記憶謝阿強及馬光
    強先行離去，且被迫簽立本票時被告在場？顯與常情不符。
    又甲○○於原審審理中否認與被告一同參與賭博，然證人陳
    朝明於原審審理中結證稱：一開始渠與被告及謝阿強在酒吧
    喝酒，之後甲○○過來，但是渠先離開，後來被告與甲○○
    打電話給渠說要借錢，渠表示正在賭博沒有空，要被告與甲○○過去賭場拿錢，過半小時之後，被告與甲○○就一起開
    車到梅花湖附近的賭場找渠，看到渠在賭博，就一起下場賭
    博，甲○○說要贏一些錢去喝酒，一開始渠與被告及甲○○
    有一起玩約一個小時，之後渠就離開，沒有看到簽本票的情
    形等語（見原審93年12月22日審理筆錄），核與被告於原審
    審理中之陳述大致相符，堪信甲○○確有參與賭博，其陳稱
    並未參與賭博云云，顯然不實。又甲○○雖於原審審理中指
    稱：其有看到被告在喝酒半個鐘頭以後加入藥粉，當時被告
    躲躲藏藏的，故意把電燈關掉，就添加藥粉在酒內，當時其
    以為是梅子粉之類的東西，並沒有懷疑，因為有一個小姐坐
    在其旁邊，那個小姐說他不要喝那杯酒，因為他說酒好像不
    一樣，但其沒有懷疑，在喝那杯酒之前其沒有醉意等語（見
    原審93年11月22日審理筆錄）。然當時一同飲酒之證人馬光
    明於偵查中陳稱：上述二攤酒伊從頭到尾都在場，當時人太
    多沒有注意到有沒有人下藥等語（見93年3月15日偵查筆錄
    ），而證人陳朝明於原審審理中亦結證稱：酒都是酒吧小姐
    倒的等語（見原審93年12月22日審理筆錄），是以除甲○○
    之指證外，並無他人指證見到被告將藥物摻入酒內。況甲○○既認其飲用之酒類遭人下藥，竟未於事發後及時前往檢驗
    以保存證據，翌日返家後亦未立即前往檢驗，或報警求援，
    反而籌措款項償還本票債務，亦有背於常情常理。再甲○○
    於偵查中並未指稱其有目睹被告在喝酒時加入任何物品等情
    ，若甲○○確有目睹被告加入藥粉之行為，為何於警詢、偵
    查中未明確供述？而遲至距案發之時2年餘後反而能明白指
    訴目睹被告加入藥粉之行為？是甲○○於原審審理中之指訴
    ，顯有瑕疵，並非全可採信。
  (三)證人邱金獅於偵查中經檢察官提示卷附被告照片時陳稱印象
    中並未見到照片中之人前來討債，並於原審審理中結證稱：
    不認識被告，去被害人住處討債之人中亦未看到被告，印象
    中也沒有人提到被告的名字，收錢的人就是拿本票到被害人
    甲○○住處的人，那個人矮矮的，有刺青，看起來很兇，理
    平頭，年約三十幾歲等語（見原審93年11月22日審理筆錄）
    ，與被告外型特徵不符，實無法證明本件要求甲○○簽立本
    票之人中確包含被告，亦無法證明被告有與他人共同迫使甲○○於不能抗拒之情形簽立本票。
  (四)又被告之合作金庫銀行帳戶（帳號：0000000000000號）固
    於91年8月29日有20萬元之現金存款記錄，此有合作金庫銀
    行93年4月23日合金羅營字第0930020191號函所附之被告帳
    戶交易明細及存摺內頁影本各1件存卷可稽。公訴人雖認此
    筆匯款入帳時間與證人邱金獅於91年8月28日在「金門餐廳
    」交付款項之時間僅相隔1日，足認係被告與不詳姓名之人
    共同為強盜行為後分得之款項。被告於原審雖辯稱該20萬元
    係向乙○○所借，然已經乙○○於本院審理中到庭否認在卷
    ，被告於本院審理中即改稱係賭博贏得云云。查被告所辯向
    乙○○借款云云，為不實在，所稱賭博贏得云云，亦無證據
    足以證明，惟揆之最高法院30年上字第1831號判例所示「認
    定犯罪事實應依證據，為刑事訴訟法所明定，故被告否認犯
    罪事實所持之辯解，縱屬不能成立，仍非有積極證據足以證
    明其犯罪行為，不能遽為有罪之認定。」雖被告所辯不實，
    且亦無法證明此筆現金存款之來源，但查卷內並無其他證據
    足以證明此資金與邱金獅交付之款項確有關連性，亦不足據
    此而推論此部分之資金即為邱金獅交付之票款，而為不利於
    被告之認定。
  (五)末查，本件被告於偵查中經內政部警政署刑事警察局實施測
    謊鑑定，施測結果就沒有教唆他人至甲○○住處催討賭債及
    甲○○有參與賭博之情事，測試結果沒有不實反應，惟就未
    在甲○○的酒杯中摻雜任何藥物一事，則呈現不實反應，此
    有該局93年1月2日刑鑑字第625號測謊結果通知書1件存卷供
    參。然按測謊鑑定，係依一般人在說謊時，會產生遲疑、緊
    張、恐懼、不安等心理波動現象，乃以科學方法，由鑑定人
    利用測謊儀器，將受測者之上開情緒波動反應情形加以紀錄
    ，用以判別受測者之供述是否真實。故測謊鑑定，倘鑑定人
    具備專業之知識技能，復事先獲得受測者之同意，所測試之
    問題及其方法又具專業可靠性時，該測謊結果，如就否認犯
    罪有不實之情緒波動反應，雖不能採為有罪判決之唯一證據
    ，但非無證據能力，仍得供裁判之佐證。至其證明力如何，
    法院仍應依職權判斷之。易言之，測謊結果不得作為有罪判
    決之唯一證據。本件被告測謊結果，雖就有無摻入藥物於酒
    類中部分呈現不實反應，就甲○○參與賭博及未教唆他人至
    甲○○住處索討本票債務部分無不實反應，然如本件被告自
    將藥物摻入甲○○飲用之酒類中，至強迫甲○○簽立本票，
    並前往甲○○住處索討債務之過程均全程參與，應就其餘測
    謊問題亦呈不實反應，何以部分仍為呈現不實反應？是以本
    件測謊之可信性，亦非無疑，從而亦尚難以測謊結果推論被
    告涉有加重強盜之犯行。
五、綜上所述，本件除甲○○之指訴外，並無其他證人或積極證
    據足以證明被告有公訴人所指結夥3人以上強盜犯行，而被
    害人甲○○之指訴，亦不無瑕疵，尚難盡信，而被告雖就有
    無在甲○○飲用酒類中摻入藥物一節接受測謊呈現不實反應
    ，然測謊結果不得作為有罪判決之唯一依據，業如前述，亦
    不得僅以被告之合作金庫帳戶於證人邱金獅交付本票款項翌
    日有現金20萬元存入，及被告對該款項之來源所辯不實，即
    推論被告涉有公訴人所指之犯行。此外，復查無其他積極證
    據足認被告有何結夥3人以上加重強盜犯行，揆諸前揭說明
    ，應為被告無罪之諭知。
六、原審以不能證明被告犯罪，而為無罪之諭知，核無不合。檢
    察官上訴以被告對其前開20萬元之來源無法證明，而仍認被
    告有強盜犯行，求為改判，即為無理由，其上訴應予駁回。
據上論斷，應依刑事訴訟法第368條，判決如主文。
本案經檢察官張秋雲到庭執行職務。
中　　華　　民　　國　　94　　年　　7 　　月　　19　　日
　　　　　　　　　刑事第十五庭審判長法　官  陳榮和
　　　　　　　　　　　　　　　　    法　官  張正亞
　　　　　　　 　 　　　　　　　　　法　官  蔡國在
以上正本證明與原本無異。
檢察官如不服本判決，應於收受送達後十日內向本院提出上訴書
狀，其未敘述上訴之理由者並得於提起上訴後十日內向本院補提
理由書（均須按他造當事人之人數附繕本）。
                                    書記官  耿鳳君
中　　華　　民　　國　　94　　年　　7 　　月　　19　　日
